【裁判字號】    88,上,604
【裁判日期】    891128
【裁判案由】    侵權行為損害賠償
【裁判全文】
臺灣高等法院臺中分院民事判決      八十八年度上字第六０四號
      上  訴  人    印豐貿易有限公司
      法定代理人    甲○○
      訴訟代理人    楊盤江律師
      複 代理 人    甘龍強律師
      被 上訴 人    耐久能企業有限公司
                            設.
      兼法定代理人  乙○○  住.
      被 上訴 人    丙○○  .
      共      同
      訴訟代理人    蔣文正律師
右當事人間侵權行為損害賠償事件，上訴人對於中華民國八十八年八月十八日臺灣彰
化地方法院第一審判決（八十八年度訴字第四四八號），提起上訴，本院判決如左：
      主      文
上訴駁回。
第二審訴訟費用由上訴人負擔。
      事      實
甲、上訴人方面：
一、聲明：求為判決
  (一)原判決關於駁回上訴人後開第二項請求及訴訟費用之裁判均廢棄。
  (二)右開廢棄部分，被上訴人應連帶負擔費用將事實審確定判決書全文以二十級之字
    體刊登於「名鴿天下」壹期。
  (三)第一、二審訴訟費用除確定部分外，由被上訴人負擔。
二、陳述及証：除與第一審判決記載者相同，予以引用外，補稱：
  (一)被上訴人乙○○於4.8.打電話給上訴人法定代理人甲○○，自承諾爾及耐久能
    公司人員拿改造之必勝鴿鐘表演如何作弊，經上訴人錄音，楊某於台中地檢署檢
    察官偵訊時自承錄音帶「內容是我講的」。被上訴人雖辯稱譯文斷章取義、意義
    不同云云，惟查被上訴人乙○○於檢察官偵訊播放錄音帶後既已自認內容是伊所
    講，其上述簽辯自非可採；至於楊某於偵訊中所辯是上訴人法定代理人「設計要
    我講的」，惟查倘非與事實相符，楊某如何可能被「設計」？且觀其內容均是楊
    某在自然情況下暢所欲言，何被「設計」之有！
  (二)鴿友周裕盛於台灣台中地方法院11.3.審訊時證稱：「在耐久能公司見過（鴿鐘
    表演），丙○○表演說必勝鴿鐘可做弊」，「當時內部封條已不在」；謝發來證
    稱：「去年四月間在苗栗鴿友家中，丙○○表演說必勝鴿鐘可做弊」；羅星東證
    稱：「去年四月在鴿友家中，說必勝鴿鐘可做弊，丙○○說那鴿鐘沒有改裝過，
    但改裝過密碼會改變。我問他可否在不改變密碼情形下做弊，隔天賴才說不可能
    」。被上訴人乙○○及丙○○對該三名證人之證詞均稱「沒有」意見，有台灣台
    中地方法院八十七年十一月三日訊問筆錄可稽，被上訴人空言辯稱原證三之筆錄
    資料，並無乙○○在其中云云，與上開筆錄明載「楊、賴：對證人所言何意見？
    」「～：沒有」不符。上述「～」顯係「同右」之代號。
  (三)被上訴人丙○○於八十六年六、七月間在彰化縣員林鎮，拿了一個德國必勝ＣＣ
    ５型電腦鴿鐘向后里賽鴿協會會員周裕盛表示該鴿鐘可以作弊，並當場表演「空
    中打鳥」，亦即在比賽鴿尚未返舍時，鴿鐘即先行記錄時間，達到作弊目的。表
    演後，周裕盛當場質疑鴿鐘已經改造，並要求檢查鴿鐘或拿周君所有原裝德國必
    勝牌電腦鴿鐘再表演一次，但被上訴人丙○○不同意，最後承認鴿鐘已經改造。
    此有周裕盛出具之證明書可證。
  (四)上訴人依民法第一百九十五條第一項後段請求被上訴人連帶負擔費用將確定判決
    書全文刊登在鴿友閱讀之雜誌上，即「名鴿天下」壹期。
  (五)被上訴人雖辯稱上訴人之請求權已逾越二年之時效期間云云，惟查被上訴人於八
    十六年六月、七月間仍改造鴿鐘表演作弊，其行為至少繼續至八十六年六、七月
    間，而上訴人於八十八年五月間即提起本件訴訟，並未逾越二年之時效期間等語
    。
  (六)補提証明書一份，聲請傳訊証人周裕盛、洪清溪、高茂雄。
乙、被上訴人方面：
一、聲明：求為判決如主文所示。
二、陳述及証據：除與第一審判決記載者相同予以引用外，補稱：
  (一)上訴人固有提出與乙○○對話之錄音帶譯文，依其譯文內容並不連貫而係截取部
    分段落，譯文顯然係斷章取義，並且扭曲被告乙○○話語之意義，若實際全程勘
    驗內容，即可知悉該錄童帶之對話內容乃係甲○○打電話予乙○○，並事先準備
    好錄音機及設計好對答內容，而以假設之語氣或問題去與乙○○對話，對話內容
    核與譯文不符，姑不論上訴人提出之錄音帶譯文係斷章取義，扭曲對話之原意，
    而且該錄音日期係八十六年四月八日，而上訴人起訴之日期係八十八年五月二十
    六日，就其主張請求權之內容，請求權亦已罹於時效。
  (二)被上訴人之代理人曾請求  鈞院訊問證人周裕盛係與何人一同前往？周某答稱：
    係與后里之洪會長等人一同前往員林，只知道會長名字，其餘均不認識。然而當
    日另一證人郭光輝出庭應訊時，證明該次之行程係由郭光輝來邀集聯絡，周裕盛
    既係應郭光輝之邀而前往員林，證人周裕盛謂：只知道會長，而不認識其他人之
    證言，即已不實。證人郭光輝既係該行程之聯絡邀集人，時間為何郭光輝當然最
    清楚，時間係八十六年三月間，而非周裕盛所稱之六月。周裕盛當時乃係與應后
    里鴿會郭光輝之邀，一同到員林了解ＪＵＮＩＯＲ電腦鴿有否被作弊成功，時間
    係八十六年三月間，並非八十六年六月間。
  (三)上訴人於八十六年四月廿五日出版之1997年5月號（第96期）名鴿天下雜誌中，
    刊登所謂「嚴正警告啟事與說明」，其文中已明白指稱：比利時Junior Shop LT
    D 祝您贏鴿鐘製造商：：使用改裝後的必勝牌鴿鐘在台四處招搖撞騙，誑稱未經
    改裝得以舞弊，欺瞞善良的台灣鴿友與鴿會，已確認在員林、田尾、新營等地使
    詐多次，嚴重地傷害聲明人長久累積的良好商譽。：：台灣地區相關從業人員等
    ，除陪同比利時劣商配合其不法之行徑外，又散播不實之謊言與惡意之人身攻詰
    ，：：云云。由前揭上訴人自己所刊之啟事內容，已顯然可見上訴人早在八十六
    年四月廿五日（該期雜誌出版日）之前，即已就所謂被上訴人「侵權」之行為，
    刊登雜誌，當時被上訴人就上訴人於上開雜誌指稱之事，亦提出澄清。是以上訴
    人辯稱其於八十七年間始知悉，顯然不實等語。
      理      由
一、本件上訴人主張：伊為德國「必勝」牌電腦鴿鐘之台灣獨家經銷商。被上訴人為
    比利時「祝您贏」鴿鐘之台灣代理商，為打擊伊信譽，竟由比利時人諾爾改造「
    必勝」牌鴿鐘，然後由被上訴人耐久能公司之法定代理人乙○○及受僱人丙○○
    自八十六年一月起至七月止到處表演「必勝牌」鴿鐘可作弊，侵害伊之權益。乙
    ○○為被上訴人耐久能公司之法定代理人，丙○○為其受僱人，其故意侵害伊之
    名譽權，依民法第一百八十八條，公司法第二十三條之規定，被上訴人應負連帶
    賠償等情，爰求為命被上訴人等應連帶負擔費用將事實審確定判決書全文以二十
    級之字體刊登於「名鴿天下」一期之判決（上話人請求被上訴人等應連帶給付新
    台幣二百萬元及遲延利息及將判決事實刊登於「養鴿家」、「賽鴿運動」、「愛
    鴿雜誌」各一期部分，經原審駁回後，未上訴，已告確定）。
二、被上訴人則以：否認上訴人主張之事實，縱有其事，上訴人主張之請求權，依民
    法第一百九十七條第一項之規定，亦經罹於時效等語，資為抗辯。
三、按民法第一百九十七條第一項規定：「因侵權行為所生之損害賠償請求權，自請
    求權人知有損害及賠償義務人時起，二年間不行使而消滅，自有侵權行為時起，
    逾十年者亦同。」又關於侵權行為損害賠償請求權之消滅時效，應以請求權人實
    際知悉損害及賠償義務人時起算，非以知悉賠償義務人因侵權行為所構成之犯罪
    行為經檢察官起訴，或法院判決有罪為準（最高法院七十二年台上字第七三八號
    判例參照）。查上訴人曾於八十六年四月廿五日出版之一九九七年五月號（第九
    六期）名鴿天下雜誌中刊登「嚴正警告啟事與說明，其文中已明白指稱：「比利
    時Junior Shop LTD 祝您贏鴿鐘製造商：：使用改裝後的必勝牌鴿鐘在台四處招
    搖撞騙，誑稱未經改裝得以舞弊，欺瞞善良的台灣鴿友與鴿會，已確認在員林、
    田尾、新營等地使詐多次，嚴重地傷害聲明人長久累積的良好商譽：：台灣地區
    相關從業人員等，除陪同比利時劣商配合其不法之行徑外，又散播不實之謊言與
    惡意之人身攻詰：：」等語，從中顯見上訴人在八十六年四月二十五日（該期雜
    誌出版日之前，即已知悉被上訴人有侵害其商譽之行為。
四、雖上訴人提出證人周裕盛之證明書，證明被上訴人丙○○於八十六年六、七月間
    繼續在員林鎮拿改造之鴿鐘表演作弊云云，經周裕盛到庭結證：「在八十六年的
    六月某一天，因為我們七月一日要賽鴿，所以需要去看鴿鐘，他們公司帶我們去
    一家咖啡廳，他們帶一必勝牌鴿鐘去，那種牌子鴿鐘有一機關，用一長刷刷三次
    ，就跑出三次時間出來，都沒有用人去打」「是與鴿會會長「洪志全」去的：：
    只知道會長名字，其餘均不認識：：」云云，然據當日另一證人郭光輝則證稱：
    那天是八十六年三月廿九日：：有與周裕盛一起去看鴿鐘等語。經查：該次行程
    係由郭光輝來邀集聯絡，周裕盛既係應郭光輝之邀而前往員林，其所稱只知會長
    ，而不認識其他人之證言，已有不實。而證人郭光輝既係該行程之聯絡邀集人，
    時間為何當為最清楚，其證稱係在八十六年三月間，自非周裕盛所稱之六月間。
    至於上訴人另主張上開「嚴正警告啟事與說明」一文所述之員林係針對八十六年
    三、四月間被上訴人在員林和平鴿園所為之表演而言，而被上訴人對周裕盛等人
    在員林所作之表演，時間為八十六年六月間云云，並舉證人洪清溪及高茂雄為證
    ，惟經本院傳訊，證人洪清溪及高茂雄均明白證稱：「沒見過」則上訴人上開之
    主張，自無可採。
五、綜上所述，上訴人既於八十六年四月間已知悉其商譽有受被上訴人侵害情事，其
    遲至八十八年五月廿六日始提起本件訴訟，請求被上訴人損害賠償，揆諸首揭說
    明，其請求已逾二年而罹於時效，其請求被上訴人應連帶負擔費用將本件確定事
    實，全文刊登於名鴿天下雜誌，自非有理由。原審為其敗訴之判決，雖非據此理
    由，但其結果並無二致，應予維持。上訴論旨指摘原判決不當，求予廢棄，為無
    理由。
六、據上論斷，本件上訴為無理由，依民事訴訟法第四百四十九第二項、第七十八條
    ，判決如主文。
中      華      民      國    八十九    年     十一     月    二十八    日
~B1民事第三庭審判長法  官  陳照德
~B2                法  官  蔡王金全
~B3                法  官  陳成泉
右為正本係照原本作成。
不得上訴。
~B                書記官  林育德
中      華      民      國    八十九    年     十二     月     一       日
                                                                        Ｈ


司法院資訊處製作；財團法人民間司法改革基金會備份。
